臺灣屏東地方法院民事判決　九十二年度重國字第一號
　　原　　　告　　丁○○
　　兼
　　訴訟代理人　　丙　○
　　共　　　同
　　訴訟代理人　　陳慧博律師
　　複 代理 人　　甲○○　　.
　　被　　　告　　交通部公路總局第三區養護工程處
　　　　　　　　　　　　　　　.
　　法定代理人　　乙○○　　　.
　　訴訟代理人　　蘇精哲律師
　　複 代理 人　　許惠珠律師
　　　　　　　　　劉家榮律師
右當事人間請求國家賠償事件，本院於民國九十三年二月二十六日言詞辯論終結，判
決如左：
    主      文
被告應給付原告丙○新臺幣肆佰拾萬壹仟零陸拾陸元，原告丁○○新臺幣佰柒
拾陸萬零陸佰肆拾陸元，及均自民國九十二年五月九日起至清償日止，按週年利率百
分之五計算之利息。
原告其餘之訴駁回。
訴訟費用由被告負擔八分之五，餘由原告負擔。
本判決於原告丙○以新臺幣壹佰肆拾肆萬肆仟元，原告丁○○以新臺幣壹佰貳拾伍萬
肆仟元為被告供擔保後，各得假執行。但被告如於執行標的物拍定或變賣前，以新臺
幣肆佰拾萬壹仟零陸拾陸元為原告丙○預供擔保，以新臺幣佰柒拾陸萬零陸佰
肆拾陸元為原告丁○○預供擔保，各得免為假執行。
原告其餘假執行之聲請駁回。
    事實及理由
一、原告主張：被告為省道臺三線三百九十九公里六百十八公尺至四百四十八公里二
    百二十公尺路段之主管養護機關，原告二人之女黃麗芳於民國九十一年十一月二
    十七日上午駕駛原告丁○○所有之車號ＳＢ五－五八０號輕型機車欲前來本院上
    班，於同日上午八時許行經屏東縣九如鄉○○路○段十五號前，即上開省道臺三
    線南下四百三十七公里三百二十公尺處（下稱事發地點）時，遭不明機車擦撞而
    人車倒地滑出慢車道，適因被告就該路段應有安全防護設施設置有欠缺，未在路
    肩排水溝旁設置護欄或其他安全防護設施，致黃麗芳因而連人帶車跌入路旁寬一
    ．二公尺、深二．一公尺之排水溝內溺死。原告丙○因黃麗芳之死，支出殯葬費
    新臺幣（下同）二十一萬三千零五元，原告丁○○因該事故致所有機車全毀損失
    價值三萬五千元，均應由被告賠償。原告丙○、丁○○為黃麗芳之生父、生母，
    丙○、丁○○因黃麗芳死亡而各受有扶養費損害一百四十九萬七千四百二十八元
    、一百六十四萬八千五百九十八元。且原告二人因愛女死亡事件，受有精神上之
    痛苦，請求被告給付各六百萬元之非財產上損害，爰依國家賠償之法律關係提起
    本訴。聲明：(一)被告應給付原告丙○新臺幣七百七十一萬零四百三十三元、原告
    丁○○七百六十八萬三千五百九十八元及各自起訴狀繕本送達翌日起至清償日止
    之法定利息。(二)願供擔保請准宣告假執行。
二、被告答辯：本件事發路段為四車道平原區○○路段，慢車道寬三．五公尺，依規
    定無設置護欄之必要，同路段附近其他地點設置護欄係僅具美觀作用之「便民」
    措施，為給付行政，非應設措施，被告礙於國家經費，依專家評估何段先施作，
    屬行政裁量權之範圍，而事發地點從未設置護欄，亦不影響行車安全，況肇事路
    段護欄工程於事發前已於九十一年十一月四日發包，承包商依約自訂約日起即負
    設置警示及防護等安全設施之責，被告應不負任何管理責任，原告主張被告就系
    爭路段公共設施之設置或管理有欠缺與事實不符云云。聲明：(一)駁回原告之訴。
    (二)如受不利益判決願供擔保請准免為假執行。
三、兩造不爭執之事項：
  (一)被告為事發路段之道路主管養護機關。
  (二)事發地點原未設有護欄，非因被告於事發前發包施工而拆除。
  (三)被告就其養護路段發包之護欄工程，於事發當時尚未進行至事發地點，現場亦無
    任何施工相關設施、器材。
  (四)事發當時黃麗芳係因騎車遭不明機車擦撞而落水窒息死亡。
  (五)原告丁○○因本件事故造成所有上開車號機車毀損而受有三萬五千元之財產上損
    害。
四、上開不爭執事項(四)即黃麗芳係因騎車遭不明機車擦撞而落水窒息死亡一節，除據
    被告以訴訟代理人蘇精哲律師九十二年五月二十七日製作之答辯狀自認在卷（見
    本院卷第七十二頁），又經其複代理人許惠珠律師於本院九十三年二月十九日言
    詞辯論期日當庭與原告協議列為本件不爭執之點（見本院卷第一三二頁、第一三
    三頁筆錄），復據被告提出屏東縣警察局里港分局九如分駐所道路事故證明書、
    剪報資料各一份為證以實其說，並有相驗屍體證明書、道路交通事故調查報告表
    、屏東縣警察局繪製之現場圖在卷可稽，應認為真實。嗣被告另一複代理人蔡家
    榮律師於本院九十三年二月二十六日最後言詞辯論時就同一事項再為爭執，卻未
    能證明上開自認與事實不符，其所言即不足取。
五、本件兩造協議之爭點為：
  (一)被告就事發地點道路養護相關設施之設置，除事發當時既有設施外，有無另設安
    全防護措施之義務？
  (二)黃麗芳死亡結果之發生，與被告就主管事務之作為或不作為，有無規範上之因果
    關係？
  (三)如被告應就本件事故負賠償責任，原告丙○得請求殯葬費之項目、數額為何？原
    告二人得請求扶養費用計算之基準為何？其扶養義務人數之計算，是否應將原告
    相互間因配偶互負扶養義務而彼此一併計入？
六、本院之判斷：
  (一)按公有公共設施因設置或管理有欠缺，致人民生命、身體或財產受損害者，國家
    應負損害賠償責任，國家賠償法第三條第一項定有明文；依國家賠償法第三條第
    一項請求損害賠償者，以該公共設施之設置或管理機關為賠償義務機關，同法第
    九條第二項復已明定。又法律規定之內容非僅屬授予國家機關推行公共事務之權
    限，而其目的係為保護人民生命、身體及財產等法益，且法律對主管機關應執行
    職務行使公權力之事項規定明確，該管機關公務員依此規定對可得特定之人所負
    作為義務已無不作為之裁量餘地，司法院大法官會議八十七年十一月二十日釋字
    第四六九號著有解釋可資參照。
  (二)查被告為本件事發路段之道路主管養護機關，依公路修建養護管理規則第三十三
    條：「公路養護業務之範圍如下：... 二、公路路基、路面、路肩、橋樑、隧道
    、景觀、排水設施、行車安全設施、交控及通信設施之養護。... 」，其按所轄
    路段沿途自然、人文環境需要，即有主動提供適宜、安全公共通行活動空間之義
    務。本件被告雖以事發路段係四線車道設有中央分隔島及三．五公尺寬慢車道之
    省道路段，依「臺灣省公路局公路護欄設置原則」（下稱護欄設置原則）關於雙
    車道平原區直線部分規定：「如兩側慢車道寬二公尺以上，原則不設置護欄」為
    由，抗辯該處並無設置護欄之必要云云。惟：
  1.按「設置交通安全防護設施之主要目的在降低潛在事故之嚴重性」、「交通安全
    防護設施包括標誌、標線、反光導標、號誌、緣石、照明設施、護欄、防撞緩衝
    設施、防眩設施、防護網、告示牌、拒馬、交通錐、警告燈號、圍籬、警示帶及
    旗手等」、「路側護欄：為縱向長條形，面向車道之單面防護設施，佈設於道路
    內（中央分隔帶）、外側，具有降低兩向車輛對撞及減少車輛意外駛出路外而遭
    受傷害之功能」，交通部頒布之交通技術標準規範公路類公路工程部交通工程手
    冊第八章一．一、一．二節已有明文。前引「護欄設置原則」就所指特定條件路
    段既規定為「『原則』不設置護欄」，其規範意旨原已將設置與否授權下級行政
    主管機關自為裁量，其實際執行之行政機關自應按規範目的審酌實際需要並考量
    適當性、必要性及合比例性，依比例原則等一般行政法律原則為之，被告前開辯
    稱設置護欄僅有美觀作用，上開路段依規定無須設置護欄等安全設施云云，顯與
    前開規定意旨不符，不足採取。
  2.前揭事發地點南下路段係瀝青鋪設之高級路面，以白色標線標繪寬度各三．五公
    尺之快車道二線、慢車道一線，其一體成形之鋪面延伸至路面邊線外，並形成約
    七十公分路肩地帶，事發地點前後各約十餘公尺以外之道路與路旁排水溝間均設
    有混凝土護欄以為區隔，惟各築至黃麗芳跌落地點附近前後兩處路旁跨溝便道即
    中斷，致該長約十公尺路段道路外側與排水溝直接相臨，全無任何防護措施，有
    現場照片七幀在卷可稽，依卷附兩造不爭執之屏東縣警察局現場採證報告所示，
    該段與路面直接相連之圳溝長十．七公尺、寬一．二公尺、深二．一公尺，靠近
    道路一側（內側）為垂直縱壁、另一側則以小角度朝內傾斜（本院卷第一七０頁
    ），其落差之大、溝壁之堅，依常理判斷若有失足墜入者，其因高處墜落並遭兩
    側陡峭堅硬之混凝土溝壁碰撞結果，縱能僥倖未當場斃命或造成身體重大傷害而
    喪失自救能力，依其地形亦顯難自力脫困，加以該排水溝設置之目的原在處理道
    路周邊所生大量廢水，對人身安全猶形成重大威脅，是該緊臨路旁排水溝對用路
    人生命、財產安全所存在危險之高，顯與一般三、五十公分小型溝渠迥異，不容
    小覷。況事發路段為本島最重要交通幹線之一即省道臺三線路段，附近並有國道
    三號高速公路當時已通車部分最南端之九如交流道，為來自全國經該高速公路而
    取道省道繼續南下車輛必經之處，交通流量之大，猶大幅提昇行人、車輛因失足
    或因事故衝出路面而墜入該排水溝之危險，對人民生命、身體、財產法益影響程
    度之大，顯有設置護欄或其他安全設施以降低潛在事故嚴重性之必要。揆諸前揭
    說明，被告推行公共事務所應依循之上開相關規定，既有保護人民生命、身體、
    財產法益之規範目的，以事發地點存有上開重大而明顯之危險，被告基於法定職
    責，就該處安全設施之設置即無不作為之裁量餘地，而該路段自八十年七月三十
    日完工至事發當時已歷十一年餘，客觀上亦無不能作為之情事，自不得僅以該危
    險結果發生之處所已在路中心線向外延伸合計二十五公尺範圍外，即認為無施作
    之必要。
  3.另被告雖辯稱系爭路段包括事發地點於事發前已發包施作護欄，其工地安全設施
    應由承包商設置云云，然本件事故發生前，事發地點護欄工程尚未開始施作，現
    場亦無任何施工相關設施、材料，已如前述，足徵本件事故係因前開道路既有安
    全設施設置不當所致，與承包該工程包商之行為無涉，是承包商除因施工行為所
    造成危險須負責外，自不因承攬該工程即摡括承受該路段全線既有設施所存在危
    險之責任，是被告辯稱事發路段並無設置護欄或其他安全設施之必要，本件事故
    發生之結果與其不作為無關云云，即不可採。原告主張被告就上開公有公共設施
    之設置有欠缺，並因該欠缺而造成黃麗芳跌落排水溝窒息死亡，爰向被告請求損
    害賠償，自屬有據。
  (三)既有財產上損害部分－
  1.按國家負損害賠償責任者，應以金錢為之；國家損害賠償，除依國家賠償法規定
    外，適用民法規定，同法第七條第一項前段、第五條著有規定。不法侵害他人致
    死者，對於支出醫療及增加生活上需要之費用或殯葬費之人，亦應負損害賠償責
    任；被害人對於第三人負有法定扶養義務者，加害人對於該第三人亦應負損害賠
    償責任；不法侵害他人致死者，被害人之父母、子女及配偶，雖非財產上之損害
    ，亦得請求賠償相當之金額，民法第一百九十二條第一項、第二項、第一百九十
    四條要已明文。
  2.本件原告丁○○主張因前開事故致其所有之機車損毀，受有三萬五千元之損害為
    被告於爭點協議時所不爭執，應認為真實。又原告丙○主張為其女黃麗芳死亡而
    支出殯葬費二十一萬三千零五元，並提出收據七紙為證，被告則就其中：捐獻
    萬善大眾有應公廟費用、司儀禮生、擴音器、祭品、驗屍、地理師擇
    日、靈厝、藥懺、金童玉女、訃聞、樂隊等十一筆費用，共計六萬二
    千三百五十元部分有爭執，本院以黃麗芳於死亡當日，既已經臺灣屏東地方法院
    檢察署檢察官督同法醫師相驗開具相驗屍體證明書在卷，上開所列驗屍費用五
    千元即不能認為必要，應予剔除；至於捐獻廟宇費用二千元，其收據既已附記
    「金身安座」字樣，足認其雖名為捐獻，實係安置黃麗芳遺骸之必要費用，應屬
    有據；另就丙○身為黃麗芳父親之人，依一般民間習俗及社會觀念並審酌各項支
    出數額，上開其餘九項亦均可認為與我國社會禮儀風俗相符之必要支出費用，故
    剔除五千元驗屍費用後，本院認為原告丙○此部分請求連同其他兩造所不爭執部
    分，共計在二十萬八千零五元範圍內，應屬適當。
  (四)扶養費用受損害部分－
  1.按扶養之程度，應按受扶養權利者之需要與負扶養義務者之經濟能力及身分定之
    ，民法第一千一百一十九條定有明文。又扶養之程度，應按受扶養權利者之需要
    ，與負扶養義務者之經濟能力及身分定之。故扶養費數額之多寡，亦應依此情形
    而為適當之酌定，不得僅以某一固定年度綜合所得稅扶養親屬之寬減額或免稅額
    為其唯一之標準定之，最高法院八十四年度臺上字第二八八八號、七十六年度臺
    上字第一九０八號判決可資參照。
  2.本件原告主張其受撫養費用計算標準應以經濟部公布之國內外經濟統計指標速報
    統計表所載，九十年度國人平均每人每年之消費支出為據，被告則抗辯該數額過
    高，應以綜合所得稅撫養親屬免稅額為準云云，本院以原告之女黃麗芳為國內重
    要法律教育學府輔仁大學法律系畢業，八十五年畢業後，次年即能考取高等考試
    三級政風人員，八十七年間派任臺北市稅捐稽徵處政風室科員，職等已相當於委
    任第五職等或薦任第六職等至第七職等，於九十一年復派任本院政風人員，有畢
    業證書、及格證書、派令、離職證明書在卷可稽，足見其大有可為，本院審酌其
    學識、能力、工作收入、身分保障、社會地位、原本生涯展望等條件，認為以其
    提供父母相當於上開國人平均生活水準之扶養品質，自屬合理，原告此部分主張
    應屬可採，被告所辯，即屬無據。
  3.按夫妻互負扶養之義務，其負扶養義務之順序與直系血親卑親屬同，其受扶養權
    利之順序與直系血親尊親屬同。又受扶養權利者，以不能維持生活而無謀生能力
    者為限，此項無謀生能力之限制，於直系血親尊親屬不適用之，此觀民法第一千
    一百十六條之一、第一千一百十七條規定自明。今查，原告丁○○現仍在振雄營
    造有限公司工作並受有薪資，非不能維持生活，有本院依職權調得之財產所得明
    細表在卷可稽，是原告主張渠二人連同黃麗芳共有三名子女，其二人應以所得受
    扶養金額三分之一向被告請求，並均自黃麗芳死亡時起算云云，即有可議，被告
    辯稱應將原告丙○、丁○○彼此列入對方撫養義務人，而以上開金額四分之一計
    算黃麗芳應負擔之撫養費用，原告丁○○並應自勞動基準法規定滿六十歲可退休
    時起算等語，足堪採取。
  4.準此，原告二人所得請求扶養費損害為（計算、換算結果均四捨五入至整數位）
    ：
  (1)丙○係四十年八月四日出生之人，至九十一年十一月二十七日黃麗芳死亡時，滿
    五十一歲，按本院依職權調得財產所得明細表所示，其九十一年度除股利所得一
    百五十一元外，並無任何收入，無法維持其生活，有受扶養之權利，依內政部九
    十年公布之臺閩地區簡易生命表，其平均餘命為二十五點八年，相當於三百一十
    個月，依原告主張之計算基準即經濟部公布之國內外經濟統計指標速報統計表所
    載，九十年國人平均每人每年之消費支出為二十七萬一千二百三十八元，換算每
    月消費支出為二萬二千六百零三元，依霍夫曼計算方法扣除中間利息，其扶養費
    為四百四十九萬二千二百四十五元（二二、六０三元×一九八．0000000
    00），丙○有子女三人，配偶一人（即原告丁○○），因黃麗芳死亡而對被告
    所得請求之扶養費為一百一十二萬三千零六十一元（四、四九二、二四五元÷四
    ）。
  (2)原告丁○○為四十年一月十二日出生之人，年滿五十一歲，依前所述待其滿六十
    歲時始屬不能維持生活而又無謀生能力之人，依內政部九十年公布之臺閩地區簡
    易生命表，則丁○○之平均餘命為二十九點八五年，換算月份為三百五十八月，
    扣除其滿六十歲前不得請求扶養費期間共一百一十月，同依前揭經濟部公布之經
    濟統計指標速報表所載，換算平均每人每月消費支出為二萬二千六百零三元，依
    霍夫曼計算方法扣除中間利息，其扶養費為二百九十萬二千五百八十二元（二二
    、六０三元×二一八．00000000－00、六０三元×九０．00000
    000），丁○○有子女三人，配偶一人（即原告丙○），因黃麗芳死亡而對被
    告所得請求之扶養費為七十二萬五千六百四十六元（二、九０二、五八二元÷四
    ）。
  (五)非財產上損害部分－
    按不法侵害他人致死者，被害人之父母、子女及配偶，雖非財產上之損害，亦得
    請求賠償相當之金額，民法第一百九十四條定有明文。蓋以白髮人送黑髮人，其
    精神上所受之痛苦，原不言可喻，本件原告丙○、丁○○分別為國小、國中畢業
    ，有戶役政查註紀錄在卷可參，教育程度非高，二人茹苦含辛栽培長女黃麗芳成
    人，學業有成即以優秀成績投身公職，為求顧家並放棄臺北市政府工作而返回家
    鄉服務，卻因被告就公共設施之設置有重大欠缺釀成事故而死於非命，衡情，原
    告二人因本件所受精神上苦痛，不僅為失去愛女等一般侵權行為事件被害人父母
    必有之傷痛，猶頓失對畢生信仰、服膺國家就人民基本生命、財產安全保護能力
    之最起碼信賴，原告主張渠二人因此事件而雙雙罹患憂鬱症，並提出診斷證明二
    紙以實其說，亦堪信為真，嗣後被告身為國家行政機關，對其怠於善盡義務所造
    成之結果復百般推諉卸責，其行為猶足認為已造成此部分損害之擴大，自不待言
    ，是原告請求被告賠償非財產上之損害，自屬有據。然原告夫婦各請求非財產上
    損害六百萬元，被告認其請求之金額過高，亦非無據，本院審酌丙○現無工作，
    財產於屏東縣九如鄉有房屋、田賦、土地各一筆，汽車一輛；丁○○任職振雄營
    造有限公司，年薪資收入十九萬八千元，於屏東縣九如鄉有田賦一筆，並有汽車
    一輛等情，認為以其非財產上損害各三百萬元為相當，超過部分應予剔除。
七、從而，原告丙○、丁○○本於國家賠償法之法律關係，訴請被告給付丙○七百七
    十一萬零四百三十三元；給付丁○○七百六十八萬三千五百九十八元及均自起訴
    狀繕本送達翌日即九十二年五月九日起至清償日止，按週年利率百分之五計算之
    法定遲延利息，丙○於四百三十三萬一千零六十六元（二０八、００五元＋一、
    一二三、０六一元＋三、０００、０００元）本息範圍內，丁○○於三百七十六
    萬零六百四十六元（三五、０００元＋七二五、六四六元＋三、０００、０００
    元）本息範圍內，為有理由，應予准許，逾此部分為無理由，應予駁回。
八、兩造陳明願供擔保，聲請宣告假執行或免為假執行，核與法律規定相符，爰分別
    酌定相當之擔保金額宣告之。
九、本件事證已臻明確，兩造其餘攻擊防禦方法及舉證，核與判決結果無影響，爰不
    一一論列，併此敘明。
十、據上論斷，原告之訴為一部有理由，一部無理由，依民事訴訟法第七十九條、第
    三百九十條第二項、第三百九十二條第二項、第三項，判決如主文。
中　　　華　　　民　　　國　　九十三　　年　　　三　　　月　　十　一　　日
                                    臺灣屏東地方法院民事第二庭
~B法　　　官　陳松檀
右正本係照原本作成。
如不服本判決，應於收受送達後二十日內向本院提出上訴書狀。
~B法院書記官　謝天祥
中　　　華　　　民　　　國　　九十三　　年　　　三　　　月　　十　一　　日
